臺灣澎湖地方法院刑事判決　　　　　　　　　　　　　　　九十三年度訴字第八號
　　公　訴　人　臺灣澎湖地方法院檢察署檢察官
　　被　　　告　乙○○
　　　　　　　　丁○○○
　　共　　　同
　　選任辯護人　周村來律師
　　　　　　　　周元培律師
右列被告等因偽造文書等案件，經檢察官提起公訴（九十一年度偵續字第五號、九十
三年度偵字第五Ｏ號），本院判決如左：
    主  文
乙○○、丁○○○均無罪。
    理  由
一、公訴意旨如附件檢察官起訴書之記載。
二、公訴意旨認定被告乙○○及丁○○○二人，共同涉犯行使偽造私文書及詐欺取財
    罪嫌，無非以：被告二人自己之陳述、另案被告丙○○之供述、告訴人甲○○○
    之指訴、證人蔡麗珠之證述、澎湖縣第二信用合作社（下稱二信）貸款相關資料
    、法務部調查局鑑定通知書、告訴人提出之錄音帶、錄音帶譯文、錄音帶勘驗筆
    錄等事證，為其主要論據。訊據被告二人均堅決否認有前開犯行，皆辯稱：另案
    被告丙○○向二信申辦貸款時，告訴人確實同意擔任連帶保證人，而被告二人所
    為，也只是共同擔任連帶保證人或協助辦理貸款手續而已，縱然另案被告丙○○
    有冒用告訴人名義之犯罪行為，被告二人亦無共犯關係等語。
三、按犯罪事實應依證據認定之，無證據不得認定犯罪事實，刑事訴訟法第一百五十
    四條第二項定有明文。而事實之認定，應憑證據，如未能發現相當證據，或證據
    不足以證明，自不能以推測或擬制之方法，以為裁判基礎，最高法院四十年台上
    字第八六號判例可資參照。公訴意旨以告訴人遭到冒名申請貸款，且被告二人知
    情並參與實施申貸，據而起訴被告二人前開罪嫌。因此，有關被告二人知情參與
    之事實，自應有積極證據證明，否則不得認定被告二人犯行。經查：
（一）本件係因告訴人於民國九十年一月九日，向臺灣澎湖地方法院檢察署提出告訴
      狀，而開始偵查程序，告訴之初，告訴人指稱另案被告丙○○與二信員工共同
      冒用告訴人名義申辦貸款，遂將丙○○及二信員工列為被告，但於告訴意旨詳
      述之借貸過程中，從未提及被告二人，告訴人是經過檢察官調查取得大批訴訟
      資料後，才於近一年之九十年十二月十二日、近三年九十二年十月十七日，先
      後以書狀分別追加乙○○、丁○○○為被告等情，有臺灣澎湖地方法院檢察署
      九十年度偵字第二Ｏ號、九十一年度偵續字第五號偵查卷宗可查（偵二Ｏ號卷
      一第一頁、卷二第六頁、偵續五號第二六Ｏ頁）。而依起訴書及相關貸款資料
      之記載，本件貸款是於八十三年至八十五年間發生，告訴人為被告二人二親等
      近親，告訴人當可自行調查見聞相關事證，並及早得知被告二人有無涉案，但
      告訴意旨卻絲毫未提及被告二人參與之事實，告訴人配偶曾正三更明確表示：
      借錢時被告乙○○不在場等語（偵續五號第一二四頁），顯然告訴人就自己成
      為本件貸款連帶保證人一節，告訴人起初並未認為被告二人參與或促成其事，
      就此已應為有利被告二人之認定。而按照前開告訴人追加被告書狀二件之記載
      ，告訴人既然是根據檢察官日後取得之事證，推斷被告二人犯嫌，進而對被告
      二人提出告訴，則告訴人並非基於自身之經歷，見證被告二人犯嫌，亦堪認定
      。因此，本件自應依告訴人指訴以外之其餘事證，始能為被告二人不利之認定
      ，合先指明。
（二）告訴人追加乙○○、丁○○○為被告，係以：八十六年七月二十七日，丙○○
      與乙○○同至告訴人家中，丙○○當場自承冒用告訴人名義，偽造文書私自貸
      款之犯行，並向告訴人夫妻道歉，乙○○則表示：「如果有錢，我馬上拿來還
      」等語，且乙○○也參與二信貸款，相關借據、借款申請書又為乙○○配偶丁○○○書寫等事證，作為告訴人指證被告二人之論據，有告訴人書狀可憑（偵
      二Ｏ號卷二第六頁）。茲就上述證據，審酌如下：
      １、按法院實施勘驗，就勘驗之日、時及處所，除有急迫情形外，應通知依法
          得在場之當事人及審判中之辯護人，刑事訴訟法第二百十九條準用同法第
          一百五十條第三項定有明文，此為事實審法院實施勘驗所應踐行之方法及
          程序，旨在使當事人及辯護人能及時到場，為必要之陳述及辯護，俾勘驗
          結果得以昭公信，如無故未踐行上述程序，勘驗程序難謂適法，最高法院
          八十九年度台上字第一七六五號判決要旨可參。告訴人錄得之八十六年七
          月二十七日丙○○、乙○○、告訴人夫婦四人對話錄音帶，以往在其他民
          刑事案件曾經勘驗二次（偵二Ｏ號卷二第一四二頁、偵續五號第一一五頁
          ），勘驗過程似均未踐行上述程序，無從由程序之遵行確保結果之正確，
          已難作為認定事實所憑之證據，並應以本院勘驗內容為準。而經本院於九
          十三年五月六日勘驗該錄音帶結果，雖經確認對話人為上述四人，但對話
          過程中，並未聽聞被告乙○○有：「如果有錢，我馬上拿來還」之言詞，
          且被告乙○○就告訴人遭冒名申貸之事實，是否知情且參與其中，也無任
          何明示或默示承認之意思，至多僅為安撫之言語而已，有錄音帶一卷（外
          放卷外）、譯文一份（偵二Ｏ號卷一第二二頁）、勘驗筆錄（本院卷第六
          七頁）可資交互核對。衡量當時在場四人為近親，就二信貸款又屬利害與
          共，被告乙○○前開安撫言詞，顯屬正常合理之反應，不能為不利被告二
          人之認定。
      ２、本件二信貸款乃供作大明海運股份有限公司（下稱大明公司）週轉使用，
          為檢察官認定之事實，並有借款申請書附卷可稽（偵二Ｏ號卷一第七二頁
          ）。而大明公司乃家族企業，貸款期間，另案被告丙○○、被告乙○○、
          告訴人夫婦均為公司主要股東，分別擔任董事長、董事兼總經理、董監事
          一節，亦有該公司登記資料在卷可憑（本院卷第五三頁）。準此，為了大
          明公司營運需要，被告乙○○擔任二信貸款之連帶保證人，符合一般貸款
          流程，亦為其職務上、身分上所難推卻，屬於社會上常見之慣行，亦不能
          作為不利被告二人之事證。
      ３、本件二信貸款辦理換單過程中，所填載之相關借據及借款申請書上，有關
          告訴人之姓名及印文，有部分為被告丁○○○填載或蓋用，且被告蘇葉素
          月蓋用之印文與告訴人授信約定書上之原始印文不符等節，業據被告蘇葉
          素月自承在卷（偵續五號第一二一頁、第二二三頁），並有各該借據及借
          款申請書附卷可稽（偵二Ｏ號卷一第七二頁），又有法務部調查局鑑定通
          知書在卷可憑（偵續五號第二六六頁）。惟被告丁○○○所稱：因丙○○
          及乙○○分別請託，出於地利之便，代為填載相關申貸文書並蓋用丙○○
          郵寄之告訴人印章等詞，核與另案被告丙○○、同案被告乙○○所言相符
          （偵續五號卷一六七頁、第二四Ｏ頁），告訴人亦自承曾經交付印章給蘇
          士輝等語（偵二Ｏ號卷一第四頁、偵續五號卷第一Ｏ五頁），參酌告訴人
          確實居住高雄地區無誤，衡情被告丁○○○與大明公司並無關聯，與同案
          被告丙○○及告訴人均為姻親關係，涉入兄弟姊妹間財產糾紛之程度應屬
          較淺，若當中有何犯罪行為，應不致參與其間。準此，被告丁○○○所述
          單純出於地利之便，協助辦理貸款之換單一節，依其主客觀情狀，當屬可
          採。而既然是換單，被告丁○○○出於對舊有貸款資料真實性所生之信賴
          ，並基於親屬關係而對另案被告丙○○之信任，復根據告訴人夫婦參與經
          營大明公司之事實，被告丁○○○未主動向告訴人查證擔任保證人之意向
          ，也未懷疑所取得之告訴人印章真正與否，要屬尋常。因而，被告蘇葉素
          月所為，應屬協助他人處理事務之合理方式，不能僅因被告丁○○○未經
          告訴人明白授權且告訴人印章不同，率認被告二人冒用告訴人名義並參與
          其中。
（三）檢察官所提及或所收集之卷內其他證據，包括二信貸款及其所衍生之相關資料
      、大明公司登記資料、二信相關員工之陳述、大明公司員工蔡麗珠之證詞、告
      訴人夫妻之指訴，多是證明二信貸款或大明公司等相關金錢財務事項，與被告
      二人是否得知告訴人遭冒名貸款並有所參與一節，尚不具關聯性，而屬無從證
      明。且另案被告丙○○所涉同一詐欺案件，經臺灣高等法院高雄分院就與本件
      相仿之全部卷證調查認定結果，雖認為另案被告丙○○有偽造文書及詐欺取財
      等犯行，但並未認定被告二人與之有共犯關係等情，有判決書一件可憑（本院
      卷三一頁），是卷內並無其餘事證可以為不利被告二人之認定。
（四）綜上所述，根據全案卷證，不論被告乙○○擔任二信貸款之連帶保證人，或被
      告丁○○○協助辦理二信貸款相關手續，或被告乙○○於告訴人欠款遭催收後
      安撫告訴人，此等事實，按照丙○○、乙○○、丁○○○、告訴人四人間之身
      分、財產關係，均屬基於通常人情義理下，被告二人可能之合理作為，若執此
      認為被告二人明知告訴人遭到冒名貸款而有所參與，恐屬率斷。此外，復查無
      其他積極證據足認被告二人有公訴意旨所指之犯行，應判決被告二人無罪。
四、據上論斷，應依刑事訴訟法第三百零一條第一項，判決如主文。
本案經檢察官王全中到庭執行職務。
中      華      民      國    九十三    年      六      月      十七    日
                              臺 灣 澎 湖 地 方 法 院 刑 事 庭
                                    審判長法  官  管   安   露
                                          法  官  李   宛   玲
                                          法  官  陳   介   安
右正本證明與原本無異。
如不服本判決，應於判決送達後十日內，向本院提出上訴狀（須附繕本）。
中      華      民      國    九十三    年      六      月      十八    日
                                          書記官  劉   竹   苞
